【裁判字號】    88,上易,162
【裁判日期】    890411
【裁判案由】    返還土地
【裁判全文】
臺灣高等法院臺中分院民事判決  八十八年度上易字第一六二號
      上  訴  人    丙○○
      訴訟代理人    林瓊嘉  律師
      被上訴  人    甲○○  住台北縣泰山鄉○○路○段三四一巷三弄二號四樓
      兼右一人訴
      訟代理  人    乙○○  住.
      右二人共同
      訴訟代理人    張績寶  律師
                    張繼準  律師
右當事人間返還土地事件，上訴人對於中華民國八十八年七月二十八日臺灣臺中地方
法院八十八年訴字第六六三號第一審判決提起上訴，本院判決如左：
      主      文
上訴駁回。
第二審訴訟費用由上訴人負擔。
      事      實
甲、上訴人方面：
一、聲明：求為判決：
  （一）原判決廢棄。
  （二）被上訴人在第一審之訴駁回。
  （三）如受不利之判決，願供擔保，請准宣告免予假執行。
二、陳述：除與原判決所載相同部分予以引用外，補述略稱：
  （一）系爭土地係分割自台中縣大里市○○段六九地號土地，該土地原係上訴人與
        被上訴人之被繼承人張榮文、以及訴外人張榮國、張定雄四人共有，民國（
        以下同）七十年七月三日，共有人全體訂立「共有物分割協議書」，約定該
        地分割為六九之七、六九之六、六九之五、六九之一等四筆地號土地，（依
        序）分歸上訴人、被上訴人之被繼承人張榮文、以及訴外人張榮國、張定雄
        四人取得所有權，該協議書第二條訂明各共有人如需利用因協議分割取得之
        土地建築房屋者，應於一個月以前通知該地地上物占用人拆遷，以便申請許
        可建築房屋。本件被上訴人因其被繼承人張榮文死亡，繼承取得系爭六九之
        六地號土地所有權，但被上訴人並未依照上述分割協議書之約定，在一個月
        以前通知上訴人拆遷，竟逕行提起本件訴訟，請求上訴人拆除地上物，將系
        爭土地返還與被上訴人，顯屬無據。又依上述協議書第二條之內容觀之，被
        上訴人請求上訴人交還土地之前提要件之一，必需被上訴人已依法向主管機
        關申請取得許可建築房屋之申請，玆被上訴人尚未取得建造執照，即向上訴
        人請求返還土地，即有未合。
  （二）系爭土地目前正由主管機關依照區域計畫法辦理區段徵收中，依該法第十五
        條及同法施行細則第十二條之規定，區域計畫範圍內之土地，實施禁建管制
        ，土地所有權人不得申請建造執照，是被上訴人請求上訴人交還土地以供建
        築房屋之用，顯屬不可能，被上訴人提起本件訴訟，其權利保護要件顯有欠
        缺。
  （三）被上訴人亦有占用上訴人之另筆土地拒不交還，反而要求上訴人拆除系爭建
        物交還系爭土地，顯無理由。
  （四）退步言之，縱令上訴人有拆屋還地之義務，惟查：系爭土地位於區域計畫實
        施範圍內，目前禁建中，不得申請建造執照，被上訴人取回系爭土地後尚難
        建築，且上訴人目前使用位於系爭土地上之建物並無傾倒之危險，而被上訴
        人目前亦占用上訴人所有之另筆土地，被上訴人未履行其返另筆土地之對待
        給付義務，足見被上訴人提起本件訴訟，訴請上訴人拆除系爭房屋交還系爭
        土地，係以損害上訴人之權利為主要目的，屬權利濫用，有違民法第一百四
        十八條之規定。
  （五）系爭土地上之鐵皮屋係上訴人於八十五年年底至八十六年初所建，事先有經
        過被上訴人同意。因被上訴人占用上訴人所有之同段六九之七地號土地不還
        ，上訴人始於上述時間，在被上訴人所有之系爭土地上建築鐵皮屋。
乙、被上訴人方面：
一、聲明：求為判決：駁回對造之上訴。
二、陳述：除與原判決所載相同部分予以引用外，補述略稱：
  （一）系爭土地係分割自台中縣大里市○○段六九地號土地，該六九地號土地原係
        上訴人與被上訴人之被繼承人張榮文、以及訴外人張榮國、張定雄四人共有
        ，七十年七月三日，共有人全體訂立「共有物分割協議書」，約定該地分割
        為六九之七、六九之六、六九之五、六九之一等四筆地號土地，（依序）分
        歸上訴人、被上訴人之被繼承人張榮文、以及訴外人張榮國、張定雄四人取
        得所有權，經辦妥分割登記，其後被上訴人之被繼承人張榮文死亡，由被上
        訴人二人共同繼承系爭土地，應有部分各二分之一。
  （二）被上訴人已於八十六年四月十九日，以新莊龍鳳郵局第四一號存證信函通知
        上訴人於收受存證信函後一個月，將系爭土地上之建物拆除，交還土地。上
        訴人則於同年五月三日以台中郵局五十七支局第一二二號存證信函回復被上
        訴人，請求被上訴人應將所占用之同段六九之七地號土地上建物拆除，將六
        九之七號土地交還上訴人，足見上訴人已收受被上訴人所寄之上述四一號存
        證信函，上訴人辯稱被上訴人未依照協議書之約定，在一個月以前通知上訴
        人拆除系爭建物，交還系爭土地云云，並非真實。
  （三）上訴人對系爭土地並無任何合法使用權源，即應拆屋還地，至於系爭土地目
        前是否禁建中，與本件訴訟標的無涉。
  （四）被上訴人從未同意上訴人在系爭土地上建屋。
  （五）被上訴人訴請上訴人拆除系爭建物，交還系爭土地，所取回之系爭土地縱令
        因實施區域計畫而短期內無法請領建造執照，但被上訴人仍可利用系爭土地
        作其他用途，顯係為自己利益而為請求，並非以損害上訴人為主要目的。
  （六）上述協議書第二條記載：「各共有人分得之土地，如需許可建築房屋者，應
        於一個月前通知該地地上占用人遷除，以便許可建築」等語。該條所謂之房
        屋，係指書立協議書時系爭土地上已存在之房屋而言，然本件系爭土地上之
        鐵皮屋，係建於八十五年間，顯非上述協議書第二條所指之房屋，上訴人提
        出上述協議書，辯稱被上訴人未依協議書第二條之約定，在一個月以前，通
        知上訴人拆遷，解除條件尚未成就云云，並非有據。
三、證據：除援用原審立證方法外，補提新莊龍鳳郵局第四一號存證信函、台中郵局
    五十七支局第一二二號存證信函、分割契約書、分割協議書（均為影本）各一件
    、土地登記簿謄本十六張為證。
丙、本院依職權向台中縣大里市地政事務所調取系爭土地辦理協議分割登記之資料。
      理      由
一、坐落台中縣大里市○○段六九之六地號，地目田，面積○．○三二三公頃土地（
    以下稱系爭土地），為被上訴人甲○○、乙○○二人共有，應有部分各二分之一
    ，甲○○於第一審以自己為原告，提起本件拆屋還地之訴（見原審卷第一至三頁
    ），嗣於第一審訴訟進行中，追加另一共有人乙○○為原告（同卷第二十八至三
    十頁），上訴人對其追加無異議而為本案之言詞辯論（同卷第三十至三十二頁）
    ，是其追加，依民事訴訟法第二百五十五條第二項規定，並無不合。
二、被上訴人起訴主張：系爭土地係彼等二人所共有，應有部分各二分之一，八十五
    年間，上訴人無任何正當權源，占用系爭土地上如原判決附圖所示編號Ａ部分、
    面積○‧○○三一公頃，搭建鐵皮屋一棟（以下稱系爭建物）使用，妨害被上訴
    人之所有權，被上訴人自得本於所有權之作用，依民法第七百六十七條之規定，
    請求上訴人拆除系爭建物，返還系爭土地。又退步言之，縱令被上訴人曾經同意
    上訴人在系爭土地上搭建系爭鐵皮屋，惟被上訴人所有位於系爭土地上之舊屋，
    因年代久遠，有毀損之虞，需使用系爭土地加以翻修，以免危及近鄰，被上訴人
    自得終止使用借貸法律關係，並以起訴狀繕本之送達作為終止使用借貸關係之意
    思表示，兩造間之使用借貸關係既經終止，被上訴人亦得請求返還借用物即系爭
    土地，爰本於物上請求權及終止使用借貸之法律關係，求為判命上訴人應將系爭
    建物拆除，並將系爭土地交還與被上訴人之判決。
三、上訴人則以：伊在系爭土地上搭建系爭鐵皮屋，事先徵得被上訴人同意，並非無
    權占有。且伊曾於七十年七月三日，與被上訴人之被繼承人張榮文，以及其餘共
    有人即訴外人張榮國、張定雄等人，訂立「共有物分割協議書」，該協議書第二
    條載明：「各共有人分得之土地，如需許可建築房屋者，應於一個月前通知該地
    地上占用人遷除，以便許可建築」等語。依此約定之內容，被上訴人應於一個月
    以前先行通知上訴人，始得請求拆屋還地，惟被上訴人迄未通知，竟逕行提起本
    件拆屋還地之訴，顯有未合。又系爭土地位於區域計畫實施範圍內，目前禁建中
    ，不得申請建造執照，被上訴人縱令收回系爭土地，亦難建築，且上訴人目前使
    用位於系爭土地上之建物並無傾倒之危險，而被上訴人目前亦占用上訴人所有之
    另筆土地，被上訴人未履行其返另筆土地之對待給付義務，足見被上訴人提起本
    件訴訟，訴請上訴人拆除系爭房屋交還系爭土地，係以損害上訴人之權利為主要
    目的，屬權利濫用，有違民法第一百四十八條之規定，其訴為無理由等語，資為
    抗辯。
四、被上訴人主張：系爭土地係彼等二人所共有，應有部分各二分之一，八十五年間
    ，上訴人無任何正當權源，占用系爭土地上如原判決附圖所示編號Ａ部分、面積
    ○‧○○三一公頃，搭建系爭鐵皮屋使用之事實，業據提出土地登記簿謄本一件
    照片一張附卷（見原審卷第六、七頁）為證，並經原法院函囑台中縣大里地政事
    務所指派之測量人員會同到場勘測屬實，有勘驗筆錄及複丈成果圖附卷足憑（見
    同卷第六十至六十四頁），復為上訴人所不爭，自堪信為真實。
五、上訴人雖辯稱：伊在系爭土地上搭建鐵皮屋，事先有經被上訴人同意，並非無權
    占用云云，並舉證人李健河、陳華山為證。然為被上訴人所否認。經查：
  １、證人李健河於本院證稱：「八十七年五、六月間，張百洲（原審誤植為張百淵
      ，我曾要求更正，但未更正）的車子送到我位於台中縣太平市○○路三十六號
      所開設之和泰汽車修配廠修理，而認識他，本來張百洲在我的修配廠坐，後來
      電話響了，他接完電話，說家裏有事，要我送他回張百洲位於內新的家裏，看
      到一個五、六十歲的婦人與一群人在庭院爭吵，婦人對張百洲及其父親說讓你
      們蓋，要求張百洲的父親以後要拆房子要同意讓他拆，為了這句話，他們就吵
      起來了，至於他們雙方再講些什麼，我沒有注意聽，因為我認為那是他們雙方
      的家務事，與我無關，當天那位婦人沒講他是誰，現場也沒有人講他是誰」等
      語（見本院卷第八十六、八十七頁）。於原審證稱：「張百洲是我修車的客戶
      ，他去我那裏泡茶，說家裏有事，我載他回去，載他回去時，他家裏已經有人
      在那裏，我看到丙○○、張百洲及一個中年婦人、兩個不認識的年輕人，那個
      中年婦女告訴我，那兩個年輕人是他兒子，我不知道那名婦女叫什麼，只知道
      中年婦人口頭同意讓丙○○蓋，因為那是家務事，我就不管了」等語（見原審
      卷第三十八頁反面）。於臺灣臺中地方法院檢察署受理八十七年度偵續字第九
      ○號竊佔刑事案件時卻證稱：「於八十年底，有一次伊載丙○○之子張百淵回
      家，當時有一年輕人及年紀較大之太太在張百淵家，當時張百洲表示要將豬舍
      改建鐵皮屋，當時對方同意‧‧‧。」等語（見原審卷八十、八十一頁前開刑
      事案件不起訴處分書理由二所載）。依上述證詞，證人李健河僅泛稱一名中年
      婦女同意讓上訴人丙○○建屋，或泛稱一名年紀較大之太太同意張百洲建鐵皮
      屋云云。至於該名婦女與兩造究係何關係？是否有權代表地主即被上訴人同意
      上訴人在系爭土地上建築系爭鐵皮屋？均屬不明。且被上訴人乙○○、甲○○
      分別為六十一年三月四日、六十五年三月二十四日出生（見原審卷第四頁土地
      登記簿謄本所載），八十七年五、六月時，其年齡分別為二十六歲、二十二歲
      ，均已成年，有完全行為能力，無需由其法定代理人代為意思表示，證人又未
      證稱被上訴人二人有授權該名中年婦女向上訴人為同意建築系爭房屋之意思表
      示，殊難單憑證人李健河泛稱有一名中年婦女同意上訴人建屋云云，即認被上
      訴人有同意上訴人在系爭土地上建造系爭房屋。況查證人李健河於本院證稱伊
      僅去過張百洲家一次（見本院卷第八十七頁反面），竟於上述刑事案件作證時
      證稱伊係於八十年年底聽見一名中年婦女同意上訴人在系爭土地上建屋，但於
      本院作證時，則稱伊係於八十七年五、六月間聽見該名中年婦女同意上訴人在
      系爭土地上建屋，其就同一事件發生時間所為供述，差異竟達七年，顯非可採
      。又依上證詞，證人李健河或稱該名中年婦女係同意張百淵在系爭土地上建屋
      ，或稱該名中年婦女係同意丙○○在系爭土地上建屋，究係同意何人在系爭土
      地上建屋，殊屬不明，自難以證人李健河上述不明確之證詞，率認被上訴人有
      同意上訴人在系爭土地上建屋。
  ２、證人陳華山於前揭竊佔刑事案件偵查中證稱：「伊替張百淵（應係張百洲之誤
      ，以下同）作裝潢時，聽到雙方在對話，當時甲○○及張謝菊均同意張百淵使
      用土地改建鐵皮屋，當時張謝菊在場」等語（見原審卷第八十一頁），嗣於原
      法院證稱：「‧‧‧，我記得是原告（即被上訴人，以下同）母親及原告兩人
      其中一人，當時曾同意被告（即上訴人）丙○○搭蓋鐵皮屋，‧‧‧」，由其
      先後證詞觀之，究係被上訴人二人中何人同意上訴人於系爭土地上搭建鐵皮屋
      ？又係同意上訴人丙○○亦或同意訴外人張百洲在系爭土地上搭建鐵皮屋？均
      屬不明。此外，果如上訴人所辯，被上訴人事先已同意訴外人張百淵或上訴人
      於系爭土地搭建鐵皮屋，則於鐵皮屋搭建完成後裝潢期間，被上訴人自不可能
      在鐵皮屋搭建完成後，再次對上訴人丙○○或訴外人張百洲表示同意彼等二人
      在系爭土地上建屋之意思表示，而恰為證人陳華山所聽聞？是證人陳華山於原
      法院所為上述證詞，與常情有違，殊無足取。
  ３、如上所述，上訴人所舉證人尚難證明被上訴人有同意上訴人在系爭土地上建築
      系爭鐵皮屋。
六、上訴人另辯稱：被上訴人在本件訴訟中，曾於訴狀陳稱：「縱原告（即被上訴人
    ）曾同意被告（即上訴人）得在系爭工地上搭建鐵皮屋．．．」云云，依其文句
    之含義，可見被上訴人事先已同意出借系爭土地與上訴人搭建鐵皮屋等語。惟查
    被上訴人上開訴狀所載上開文句之前，另特標明「退步言」、「退一步言」等字
    （見原審卷第二頁面正面、第二十頁反面），顯係就上訴人之答辯作假設性之抗
    辯，殊非承認曾同意上訴人使用系爭土地。上訴人上述辯解，亦非可採。。
七、上訴人又辯稱：系爭土地係分割自台中縣大里市○○段六九地號土地，該土地原
    係上訴人與被上訴人之被繼承人張榮文、以及訴外人張榮國、張定雄四人共有，
    七十年七月三日，共有人全體訂立「共有物分割協議書」，約定該地分割為六九
    之七、六九之六、六九之五、六九之一等四筆地號土地，（依序）分歸上訴人、
    被上訴人之被繼承人張榮文、以及訴外人張榮國、張定雄四人取得所有權，該協
    議書第二條訂明各共有人如需利用因協議分割取得之土地建築房屋者，應於一個
    月以前通知該地地上物占用人拆遷，以便申請許可建築房屋。但被上訴人因繼承
    而由其被繼承人張榮文取得系爭六九之六地號土地所有權以後，並未依照上述分
    割協議書之約定，在一個月以前通知上訴人拆遷，是其起訴，請求上訴人拆除地
    上物，將系爭土地返還與被上訴人，其訴為無理由等語。所辯固據提出「共有物
    分割協議書」附卷為證（見原審卷第五十、五十一頁），惟為被上訴人所否認，
    並辯稱：上述協議書第二條所稱之房屋，係指書立協議書時系爭土地上已存在之
    房屋而言，然本件系爭土地上上訴人所建之鐵皮屋，係建於八十五年間，顯非上
    述協議書第二條所指之房屋，被上訴人訴請上訴人拆除系爭鐵皮屋，顯不需於一
    個月以前先行通知上訴人等語。查上述協議書係七十年七月三日訂立（見原審卷
    第五十、五十一頁），而系爭鐵皮屋係上訴人於八十五年年底至八十六年初所建
    之情，復據上訴人自承屬實，系爭鐵皮屋既係上述分割協議書訂立後所建，顯非
    該協議書第二條所稱之拆遷房屋，則被上訴人請求上訴人拆除系爭房屋，自無需
    依照上述協議書第二條之規定，在一個月以前先行通知上訴人，是上訴人辯稱被
    上訴人未依協議書之約定，在一個月前先行通知上訴人，自不得請求上訴人拆遷
    系爭房屋云云，其抗辯亦屬無據。
八、本件被上訴人係以其所有權受侵害，本於物上請求權，訴請上訴人拆屋還地，其
    訴訟權利保護要件顯已具備，爭執要點在於上訴人使用系爭土地有無正當權源，
    若無正當權源，即應拆屋還地，至被上訴人取回系爭土地後，是否因系爭土地現
    因區域計畫法施行而受無法建屋之管制，要屬被上訴人取回土地以後如何利用土
    地之問題，要與訴訟標標的無涉，上訴人辯稱本件訴訟權利保護要件尚有欠缺云
    云，殊屬誤會。
九、按民法第一百四十八條所謂權利之行使，不得以損害他人為主要目的者，係指行
    使權利，專以損害他人為目的之情形而言，若為自己之利益而行使，縱於他人之
    利益不無損害，然既非以損害他人為主要目的，即無該條之適用（最高法院六十
    九年台上字第一○七九號判例參照）。被上訴人係以其所有之系爭土地為上訴人
    無權占用，因而本於所有權之作用，訴請上訴人拆屋還地，以供自己使用，顯係
    為自己之利益而行使物上請求權，殊難單憑系爭土地現因區域計畫法之實施，一
    時無法建屋，即謂被上訴人提起本訴係專以損害上訴人為目的，而指為權利濫用
    ，上訴人辯稱被上訴人提起本件拆屋還地之訴，係權利之濫用云云，殊非有據。
十、按所有人對於無權占有或侵奪其所有物者，得請求返還之，對於妨害其所有權者
    ，得請求除去之，民法第七百六十七條定有明文。本件上訴人占用被上訴人所共
    有之系爭土地，建築鐵皮屋，既無法舉證證明有何合法權源，自屬妨害被上訴人
    之所有權，從而，被上訴人本於所有權作用，訴請上訴人將系爭鐵皮屋拆除，並
    將土地交還被上訴人，自屬正當，原審為被上訴人勝訴之判決，核無不合，上訴
    人猶執前詞，指摘原判決失當，求予廢棄，非有理由，應予駁回。
十一、被上訴人基於物上請求權訴請拆屋還地，已足獲勝訴判決，則其另本於終止使
      用借貸關係請求拆屋還地，因係請求權競合，自無庸再予論述，附此敘明。
十二、本件判決之基礎已臻明確，兩造其餘之主張與舉證，核與判決無影響，毋庸一
      一論列，併此敘明。
十三、據上論結：本件上訴為無理由，依民事訴訟法第四百四十九條第一項、第七十
      八條，判決如主文。
中      華      民      國    八十九    年      四      月    十一      日
~B1民事第一庭審判長法  官  楚汝聰
~B2                法  官  陳憲智
~B3                法  官  邱森樟
右為正本係照原本作成。
不得上訴。
~B                書記官  盧東煥
中      華      民      國    八十九    年      四      月    十三      日
                                                                        Ｈ


司法院資訊處製作；財團法人民間司法改革基金會備份。
